【裁判字號】    97,台上,4793
【裁判日期】    970926
【裁判案由】    違反公職人員選舉罷免法
【裁判全文】
最高法院刑事判決            九十七年度台上字第四七九三號
上  訴  人  甲 ○ ○
            乙 ○ ○
            丙 ○ ○
            丁 ○ ○
            戊 ○ ○
            己○○○
            庚 ○ ○
共      同
選任辯護人  劉 志 卿律師
上列上訴人等因違反公職人員選舉罷免法案件，不服台灣高等法
院台南分院中華民國九十七年六月三十日第二審更審判決（九十
七年度選上更(一)字第九一號，起訴案號：台灣雲林地方法院檢察
署九十五年度選偵字第三二號），提起上訴，本院判決如下：
    主  文
原判決撤銷，發回台灣高等法院台南分院。
    理  由
本件原判決認定：上訴人甲○○前因竊佔案件，經法院判處有期
徒刑六月確定，於民國九十三年九月十三日確定，甫於九十三年
十月七日易科罰金執行完畢。竟於九十五年六月十日當選第十八
屆雲林縣古坑鄉鄉民代表（下稱古坑鄉鄉民代表）後，積極爭取
出任該代表會主席，於九十五年七月間，得知僅獲得總數十一席
代表中五席代表之支持，未達篤定當選之過半數門檻，為圖順利
當選古坑鄉鄉民代表會主席，與上訴人乙○○共同基於招待旅遊
飲宴之不正利益方式，以爭取支持之犯意聯絡：(一)、於九十五年
七月二十八日，由甲○○提供資金予乙○○，再由乙○○邀約招
待具有古坑鄉鄉民代表會主席選舉權之古坑鄉鄉民代表即上訴人
戊○○、庚○○、己○○○及丙○○（下稱戊○○等四人）前往
台中、嘉義等地旅遊飲宴。戊○○等四人知悉前往台中、嘉義旅
遊之費用全由甲○○提供，乃為請託於鄉民代表會主席選舉時，
投票支持甲○○，仍於同日下午，與乙○○搭乘甲○○之司機廖
翔凱駕駛之甲○○所經營之草嶺建設實業股份有限公司（下稱草
嶺建設公司）車牌號碼6278－LF號箱型車，前往台中市長榮桂冠
酒店（下稱桂冠酒店），由乙○○於同晚以其名義預定之一００
三、一０一五及一０一六號三間房間住宿及於翌日午餐飲宴。(二)
同月二十九日下午一時五十三分許，乙○○以現金付清桂冠酒店
之食宿費用後，再以同一箱型車搭載戊○○等四人，前往嘉義市
之耐斯王子大飯店（下稱王子大飯店），由乙○○訂下一０二三
號房供丙○○及己○○○住宿，一０二四號房供庚○○、戊○○
住宿，一０二五號房供其自己及甲○○住宿。甲○○於同日下午
四時許，前往王子大飯店會合並留宿該飯店，並於留宿期間，拜
託戊○○等四人支持其出任主席。次日下午四時許，戊○○因故
先行返回古坑鄉。同月三十一日，原本支持古坑鄉另一鄉民代表
賴明源出任鄉代會主席之該鄉鄉民代表即上訴人丁○○，經乙○
○透過古坑鄉華南村村長陳杉蒝之聯繫，由乙○○以車牌號碼80
78－MA號白色休旅車在嘉義縣竹崎交流道搭載前往王子大飯店與
甲○○等人會合共進晚餐，席間甲○○、乙○○要求丁○○等人
支持其出任古坑鄉鄉代會主席，丁○○於知悉甲○○免費招待住
宿宴飲之目的，乃為請託其於鄉民代表會主席選舉時，投票支持
甲○○後，允為支持，當晚並留宿王子大飯店一０二五號房。(三)
乙○○於翌日上午七時許辦理退房，以甲○○所交付之資金支付
相關住宿及餐飲費用，因而使戊○○等四人獲取不正利益各新台
幣（下同）一萬二千三百十八元，丁○○獲取不正利益三千九百
九十九元後，以同一箱型車，載送甲○○及丁○○等人離去，嗣
於國道三號高速公路古坑收費站引道，丁○○由甲○○之子賴嘉
濱駕駛草嶺建設公司名下之8078－MA號白色休旅車載送，丙○○
由其胞弟魏武郎以古坑鄉代表會名下之B9－4252號自用小客車載
送，庚○○由其子江光裕載送，乙○○逕送己○○○返家。嗣戊
○○等四人及丁○○依約為支持甲○○出任鄉代會主席之投票權
行使，使甲○○順利當選古坑鄉鄉代會主席等情。因而撤銷第一
審諭知上訴人等無罪之判決，改判論甲○○、乙○○以共同鄉民
代表會主席之選舉，對於有投票權之人，交付不正利益，而約其
為投票權一定之行使罪，處甲○○（累犯）有期徒刑肆年陸月，
褫奪公權年；乙○○有期徒刑年陸月，褫奪公權年；論戊
○○、庚○○、己○○○、丙○○以鄉民代表會主席之選舉，有
投票權之人，收受不正利益，而許以為投票權一定之行使罪，各
處有期徒刑年貳月，褫奪公權貳年，並諭知各所得不正利益壹
萬貳仟佰拾捌元沒收，如全部或一部不能沒收時，追徵其價額
；丁○○以鄉民代表會主席之選舉，有投票權之人，收受不正利
益，而許以為投票權一定之行使罪，處有期徒刑年，褫奪公權
貳年，並諭知所獲不正利益仟玖佰玖拾玖元沒收，如全部或一
部不能沒收時，追徵其價額，固非無見。
惟查：(一)受賄罪之客體，一為賄賂，二為不正利益。所謂賄賂，
指金錢或可以金錢計算之財物而言；所謂不正利益，指賄賂以外
足以供人需要或滿足人慾望之一切有形或無形之利益而言（本院
二十一年上字第三六九號判例參照）。又上開不正利益不以經濟
上之利益為限，諸如設定債權、免除債務、款待盛筵、介紹職位
等亦均屬之，但如行為人所交付者，係得以金錢計價之有體財物
，即屬賄賂，而非不正利益。公職人員選舉罷免法第一百條第五
項（即上訴人等行為時同法第九十條之二第五項）規定：犯同條
第二項（有投票權人受賄）之罪者，所收受之賄賂沒收之，如全
部或一部不能沒收時，追徵其價額。固不以當場搜獲扣押者為限
，惟依上開規定應予沒收及追徵價額者，係以所收受之賄賂為限
，至所收受之「不正利益」既無明文規定，自不能包括在內。原
判決主文就戊○○等四人及丁○○部分諭知彼等所收受之上開不
法利益應予沒收，如全部或一部不能沒收時，追徵其價額；理由
內亦說明：戊○○等四人，每人所獲不正利益合計為一萬二千三
百十八元（含桂冠酒店三千零九十八元、王子大飯店九千二百二
十元）及丁○○所獲不正利益為三千九百九十九元，應諭知沒收
及如全部或一部不能沒收時，追徵其價額等旨（見原判決第二頁
主文、第十九頁倒數第七行至末行）。如果無訛，係認戊○○等
四人及丁○○之所收受者雖為不正利益，仍應沒收，並於全部或
一部不能沒收時，追徵其價額，即有適用法則不當之違法。（二
）有罪判決之事實認定，為適用法令之準據，法院應將與論罪科
刑有關之事項，翔實記載，然後於理由內逐一說明其憑以認定之
證據，並使事實認定與理由說明，互相適合，方為合法。倘事實
認定與理由之說明，不相一致，或事實、理由欄內之記載，前後
齟齬，按諸刑事訴訟法第三百七十九條第十四款後段規定，均屬
判決理由矛盾之當然違背法令。原判決事實記載：丁○○於知悉
甲○○免費招待住宿宴飲之目的，乃為請託其於鄉民代表會主席
選舉時，投票支持甲○○，乃允為支持，當晚並留宿王子大飯店
一０二五號房，因而獲取不正利益三千九百九十九元等情，並於
理由貳之三之(一)說明：丁○○七月三十一日當晚之住宿費三千九
百九十九元等旨（原判決第三頁倒數第六行至第四頁第二行、第
十二頁倒數第十行至倒數第九行），認定丁○○獲得之不法利益
為住宿費三千九百九十九元。惟其理由貳之三之(四)則謂：「……
丁○○雖僅住宿王子大飯店一晚，但加計相關餐飲，其所得不法
利益亦達數千元，此即有不法利得。」（原判決第十四頁倒數第
三行至倒數第二行），似又認定丁○○不僅獲得住宿之不法利益
三千九百九十九元，並受有相關餐飲之不正利益，其事實之認定
與理由之前後說明，不盡一致，有判決理由矛盾之違誤。（三）
證據之取捨與事實之認定，固為事實審法院之職權，惟如調查所
得之證據，就待證事實之內容不相一致時，仍應依論理法則定其
取捨，並於判決理由內詳予說明其所得心證之理由，方足為事實
認定之依據。原判決事實記載：九十五年七月二十九日下午一時
五十三分許，乙○○以現金付清桂冠酒店之食宿費用後，再以同
一箱型車搭載戊○○等四人，前往王子大飯店住宿，次日下午四
時許，戊○○因故先行返回古坑鄉（原判決第三頁倒數第十三行
至倒數第十二行）。似認定戊○○自九十五年七月三十日下午四
時許，因故先行返回古坑鄉後，即未再與乙○○餐宴及住宿等情
，且戊○○於原審審理時亦供稱：「……我去台中及嘉義各住一
晚就回家了」等語（見原審卷第一四０頁）。惟其理由說明：「
……於耐斯王子飯店之消費總金額為五萬五千八百七十四元（含
房間住宿費三萬八千九百九十一元、餐費一萬六千八百八十三元
）扣除被告乙○○一間房間之三晚住宿費為一萬四千九百九十七
元；被告丁○○七月三十一日當晚之住宿費三千九百九十九元，
餘三萬六千八百七十八元，由被告戊○○、庚○○、己○○○、
丙○○等四人均分，每人所獲不正利益為九千二百二十元。亦可
認定。足認被告戊○○、己○○○、丙○○、庚○○及丁○○等
五人均係接受被告甲○○之招待，而未支付九十五年七月二十八
日至同年月三十一日前往台中及嘉義二地旅遊之食宿費用甚明。
」等旨（原判決第十二頁倒數第十三行至倒數第三行），認定戊
○○自九十五年七月三十日下午四時許以後，至翌日即同年月三
十一日間，仍獲取食宿費之不法利益，並未說明其所憑之證據，
復有證據調查未盡及判決不載理由之違法。（四）有罪之判決，
對於被告有利之證據不採納者，應說明其理由，為刑事訴訟法第
三百十條第二款所明定，故有罪判決書對於被告有利之證據，如
不加以採納，必須說明其不予採納之理由，否則即難謂無判決不
備理由之違法。證人陳杉蒝於第一審法院審理證稱：丁○○於九
十五年七月三十一日當晚要伊駕車前來搭載，但嗣因丁○○酒醉
意識不清，伊才要求乙○○讓丁○○在王子大飯店住宿，當時並
未談到上開代表選舉之事等語（見第一審卷(二)第二十二頁背面、
二十四頁）。果所證屬實，應於丁○○有利，原判決對該有利丁
○○之證言，究竟如何不足採取，未說明其取捨之心證理由，遽
行判決，即有判決理由不備之違法。上訴意旨執以指摘，洵有理
由，應認原判決仍有撤銷發回之原因。
據上論結，應依刑事訴訟法第三百九十七條、第四百零一條，判
決如主文。
中    華    民    國  九十七  年    九    月  二十六  日
                      最高法院刑事第三庭
                          審判長法官  林  增  福
                                法官  張  清  埤
                                法官  陳  世  雄
                                法官  蔡  國  在
                                法官  洪  佳  濱
      本件正本證明與原本無異
                                      書  記  官
中    華    民    國  九十七  年    十    月    三    日
                                                      K


司法院資訊處製作；財團法人民間司法改革基金會備份。
